【裁判字號】    89,易,379
【裁判日期】    890822
【裁判案由】    竊盜等
【裁判全文】
臺灣新竹地方法院刑事判決                          八十九年度易字第三七九號
    公  訴  人  臺灣新竹地方法院檢察署檢察官
    被      告  戊○○
    指定辯護人  本院公設辯護人林建和
    被      告  甲○○
    選任辯護人  溫欽彥
                羅秉成
                魏順華
右列被告因竊盜等案件，經檢察官提起公訴（八十八年度偵字第七三三０號），本院
判決如左：
    主      文
戊○○依據法令從事公務之人員，竊取公有財物，處有期徒刑拾月，褫奪公權貳年，
緩刑參年。
甲○○教唆依據法令從事公務之人員，侵占公有財物，處有期徒刑壹年肆月，褫奪公
權貳年，緩刑參年。
    事      實
一、戊○○係台灣鐵路管理局台北機務段（下稱台鐵台北機務段）新竹分段（設於新
    竹市○○街二巷二號）整備員，負責台鐵台北機務段新竹分段之公文收發作業及
    人事異動等工作，為依據法令從事公務之人員。戊○○於民國（下同）八十五年
    底，曾受其主管即台鐵台北機務段新竹分段司事謝瑞坤之指示，於謝瑞坤依「台
    灣鐵路局從業人員因公乘車領用乘車證實施要點」第八條之規定，審核該段員工
    申領人資格後，交由戊○○負責製作八十六年度從業人員乘車證申領人名冊，再
    由謝瑞坤依該名冊，向台鐵台北機務段申領取得已蓋有「台灣鐵路管理局局長」
    章而其餘欄位皆空白之通勤乘車證後，再依申領人名冊上人數，交付同數之空白
    乘車證予戊○○，由戊○○填載服務單位、職稱、姓名、往返站名、使用期間後
    ，再交還司事謝瑞坤蓋印完成。戊○○明知其友人甲○○並非台灣鐵路管理局員
    工，無權領得通勤乘車證，亦明知其無權核發通勤乘車證，竟向友人甲○○表示
    其承辦此項業務，甲○○得知後，誤認戊○○係負責保管空白通勤乘車證，並有
    核發通勤乘車證之權利，其在明知其無權取得通勤乘車證，竟於八十六年十月間
    某日，基於侵占公有財物、偽造特種文書、盜用公印之犯意，教唆戊○○代為偽
    造通勤乘車證一紙，戊○○於受友人甲○○央求後，竟允為取得並偽造通勤乘車
    證。嗣於八十六年十月間某日，戊○○即基於竊取公有財物、偽造特種文書、盜
    用公印之犯意，在台鐵台北機務段新竹分段辦公室之謝瑞坤辦公桌抽屜內，竊取
    謝瑞坤置於其內之屬公有財物之空白通勤乘車證一紙（已蓋有「台灣鐵路管理局
    局長」章，編號為００六０四四號），並隨即於上址，在竊得之空白通勤乘車證
    上服務單位欄蓋載「台北機務段新竹機務分段」、於職稱欄上蓋載「機車助理」
    、於姓名欄填載「甲○○」、於往返站名欄蓋載「新竹站至竹北站」、於使用期
    間欄蓋載「自八十六年一月一日起至同年十二月三十一日」等字樣，同時於謝瑞
    坤之辦公桌抽屜內取得「幫工程司兼分段長徐德宏乘車專用」、「司事謝瑞坤」
    等二名公務員職務上所使用之公印，分別盜蓋於前揭竊得之通勤乘車證單位主管
    欄、填發員欄位內，而偽造屬特許證之通勤乘車證一紙（未蓋鋼印），即於同月
    間某日，在新竹市○○街某友人住處，將前述偽造之通勤乘車證一紙交予甲○○
    。甲○○於取得該證後，從未持之使用。後甲○○於八十八年二月間，將前述偽
    造之通勤乘車證遺留在其前妻丙○住處，丙○在不知該通勤乘車證係屬贓物及偽
    造之情形下（業經檢察官為不起訴處分），於八十八年二月二十五日下午，持之
    在台灣鐵路管理局台中站欲乘火車，經該站驗票員丁○○以逾期乘車及持證人身
    份不符，而予以查扣。經台灣鐵路管理局函送法務部調查局北部地區機動工作組
    調查後，戊○○於偵查中自白，並供出係甲○○央求其偽造，而查獲甲○○。
二、案經法務部調查局北部地區機動工作組移送臺灣新竹地方法院檢察署檢察官偵查
    起訴。
    理      由
一、右揭犯罪事實，業據被告戊○○、甲○○於調查、偵查中及本院審理時坦承在卷
    ，並互核相符，核與證人謝瑞坤於調查、偵查中；證人丙○調查、偵查中及本院
    審理時；證人即法務部調查局北部地區機動工作組乙○○、證人即台鐵台中站驗
    票員丁○○於本院理時證述情節相符，並有前述偽造之通勤乘車證一紙、交通部
    台灣鐵路管理局八十九年五月二十五日八十九鐵人三字第一一七一八號函及同年
    六月二十九日八十九鐵運客字第一三四六五號函各一紙在卷可稽，事證明確，被
    告二人犯行，均堪認定。
二、核被告戊○○所為係犯貪污治罪條例第四條第一項第一款之竊取公有財物罪、刑
    法第二百十二條之偽造特許證罪、第二百十八條第二項盜用公印罪。公訴人認被
    告戊○○竊取公有財物部分，係犯刑法第三百二十條第一項之竊盜罪，唯查被告
    戊○○係依據法令從事公務之人員，有交通部台灣鐵路管理局八十九年五月二十
    五日八十九鐵人三字第一一七一八號函一紙在卷可參，此亦為公訴人所是認，其
    所竊取之空白通勤乘車證係屬公有財物，是此部分起訴法條，尚有未洽，應予變
    更。其同時盜用「幫工程司兼分段長徐德宏乘車專用」、「司事謝瑞坤」等二名
    公務員職務上所使用之印信，係一行為而觸犯相同二罪名，為想像競合犯，應依
    法從一重之罪處斷。被告戊○○所犯上開三罪間，有方法結果之牽連關係，應依
    刑法第五十五條之規定從一重之貪污治罪條例第四條第一項第一款之竊取公有財
    物罪處斷。
三、按與前條人員共犯本條例之罪者，亦依本條例處斷，貪污治罪條例第二條定有明
    文。此共犯應包含教唆犯在內。查被告甲○○係誤認被告戊○○於公務上持有空
    白通勤乘車證，並不知被告戊○○係以竊取之方式取得前揭空白通勤乘車證，業
    據被告甲○○、戊○○供述在卷，依「所知輕於所犯，從其所知」之法理，核被
    告甲○○所為係犯貪污治罪條例第四條第一項第一款之侵占公有財物罪、刑法第
    二百十二條之偽造特許證罪、第二百十八條第二項盜用公印罪。唯查本件被告戊
    ○○，原並無竊取公有財物、偽造及盜用公印之犯意，係經由被告甲○○之唆使
    ，始犯下前開罪名，此可由被告戊○○、甲○○之供述中得知，被告甲○○應為
    教唆犯，應依刑法第二十九條第二項之規定，依所教唆之罪處罰之。公訴人認被
    告甲○○與被告戊○○係基於犯意之聯絡，由被告戊○○竊取公有財物，而認此
    部分行為，被告甲○○係犯刑法第三百二十條第一項之竊盜罪，唯查，被告甲○
    ○所為應係犯貪污治罪條例第四條第一項第一款之侵占公有財物罪，已如前述，
    是此部分起訴法條，尚有未洽，應予變更。其基於犯意之聯絡，由被告戊○○同
    時盜用「幫工程司兼分段長徐德宏乘車專用」、「司事謝瑞坤」等二名公務員職
    務上所使用之印信，係一行為而觸犯相同二罪名，為想像競合犯，應依法從一重
    之罪處斷。被告甲○○所犯上開三罪間，有方法結果之牽連關係，應依刑法第五
    十五條之規定從一重之貪污治罪條例第四條第一項第一款之侵占公有財物罪處斷
    。
四、按犯貪污治罪條例第四條至第六條之罪，在偵查中自白，如有所得並自動繳交全
    部所得財物者，減輕其刑；因而查獲其他共犯者，減輕或免除其刑；又犯第四條
    至第六條之罪，情節輕微，而其所得或所圖財物或不正利益在新台幣五萬元以下
    者，減輕其刑，貪污治罪條例第八條第二項、第十二條第一項分別定有明文。查
    被告戊○○於法務部調查局調查時、檢察官偵查中均自白犯罪，且已無所得財物
    可繳交（按：業經查扣），並因而查得共犯即被告甲○○，有調查及偵查筆錄在
    卷可參，並經證人乙○○於本院調查時證述在卷，爰依貪污治罪條例第八條第二
    項之規定，減輕其刑（得減至三分之二）。另查被告甲○○於法務部調查局調查
    時、檢察官偵查中均自白犯罪，有調查及偵查筆錄在卷可稽，且已無所得財物可
    繳交（按：業經查扣），爰亦依貪污治罪條例第八條第二項前段之規定，減輕其
    刑（得減至二分之一）。又被告戊○○係於八十六年十月間某日，竊得並偽造前
    述之通勤乘車證一紙，並交付被告甲○○，而該紙空白乘車證一紙，在偽造前僅
    有本身之價值，並無使用之可能，其於偽造後，依該期間新竹至竹北站之各級列
    車票價分別為：普通車、平快車新台幣（下同）十一元、通勤電車、復興號十五
    元、莒光號十八元、自強號二十三元，有交通部台灣鐵路管理局八十九年六月二
    十九日八十九鐵運客字第一三四六五號函一紙在卷可稽，若以每日搭乘自強號來
    回一次，前後共三月計（即自八十六年十月一日起至同年十二月三十一日止），
    其最大利益亦僅四千二百三十二元，爰依貪治罪條例第十二條第一項之規定，就
    被告二人前揭犯行，均遞減輕其刑。被告二人因一時貪念而致犯罪，犯後已坦承
    犯行，並深表悔悟，而且所得財物價值不高，並已查扣，犯罪情狀非無可憫，科
    以法定低度刑並經減輕其刑後，本院認尚嫌過重，爰均依刑法第五十九條之規定
    ，再遞減輕其刑。爰審酌被告二人犯罪動機、目的、手段，被告戊○○係依據法
    令從事公務之人員，竟竊取公有財物並偽造之，被告甲○○教唆被告戊○○犯罪
    ，手段和平，所得財物價值不高，所生損害，其二人犯罪後之態度等一切情狀，
    各量處如主文所示之刑。又犯本條例之罪，宣告有期徒刑以上之刑者，並宣告褫
    奪公權，貪污治罪條例第十七條定有明文，爰均依法宣告褫奪公權二年。查被告
    戊○○素行良好，前未曾犯罪受有期徒刑以上刑之宣告，有台灣高等法院被告全
    國前案紀錄表在卷可稽，其因一時失慮，致罹刑典，事後已坦承犯行，深具悔意
    ，經此刑之宣告後，應知警惕而無再犯之虞，本院因認暫不執行其刑為當，併予
    以宣告緩刑三年，以啟自新。另查被告甲○○，雖曾因違反肅清煙毒條例案件，
    經本院判處有期徒刑三年，經台灣高等法院駁回上訴確定，唯其於執行完畢後，
    五年以內未曾犯罪受有期徒刑以上刑之宣告，有台灣高等法院被告全國前案紀錄
    表附參，其因一時失慮，致罹刑典，事後已坦承犯行，深具悔意，經此刑之宣告
    後，亦應知警惕而無再犯之虞，本院因認暫不執行其刑為當，併予以宣告緩刑三
    年。
五、至於扣案之偽造通勤乘車證一紙，因原空白之通勤乘車證，係屬台灣鐵路管理局
    所有，並非被告二人所有，且盜蓋之印文，亦非偽造之印文，爰均不為沒收之諭
    知。
據上論斷，應依刑事訴訟法第二百九十九條第一項前段、第三百條，貪污治罪條例第
四條第一項第一款、第二條、第八條第二項、第十二條第一項、第十七條，刑法第十
一條前段、第二百十二條、第二百十八條第二項、第二十九條第二項、第三十七條第
二項、第五十五條、第五十九條、第七十四條，罰金罰鍰提高標準條例第一條前段，
判決如主文。
本案經檢察官林李嘉到庭執行職務。
中      華      民      國    八十九    年      八      月    二十二    日
                           臺灣新竹地方法院刑事第二庭
                                           法  官  張  百  見
右正本證明與原本無異。
如不服本判決，應於判決送達後十日內向本院提出上訴狀( 應附繕本 )，上訴於
臺灣高等法院。
                                            書記官  陳  進  楷
中      華      民      國    八十九    年      八      月    二十二    日
附錄論罪科刑法條：貪污治罪條例第四條第一項第一款。
有下列行為之一者，處無期徒刑或十年以上有期徒刑，得併科新台幣一億元以下罰金
。
一、竊取或侵占公用或公有器材、財物者。


司法院資訊處製作；財團法人民間司法改革基金會備份。
